【裁判字號】    89,上訴,1159
【裁判日期】    890208
【裁判案由】    殺人未遂
【裁判全文】
臺灣高等法院刑事判決               八十九年度上訴字第一一五九號
    上  訴  人  臺灣基隆地方法院檢察署檢察官
    被      告  丙○○
    被      告  乙○○
    共      同  黃丁風  律師
    選任辯護人
右上訴人因被告殺人未遂案件，不服臺灣基隆地方法院八十八年度訴字第一六三號，
中華民國八十九年二月八日第一審判決（起訴案號：臺灣基隆地方法院檢察署八十七
年度偵字第四八三七號、八十七年度偵字第四九四六號）提起上訴，本院判決如左：
    主  文
原判決關於丙○○、乙○○部分撤銷，發回臺灣基隆地方法院。
    理  由
一、公訴意旨略以：丙○○、乙○○與甲○○及余忠靖、紀惠貞等人於民國八十七年
    八月二十二日上午四時三十分許，在基隆市○○路二四號六樓「佳樂迪ＫＴＶ」
    六○八號房飲酒作樂時，因講話音量等問題，丙○○、乙○○遂與甲○○發生口
    角，甲○○乃對丙○○及乙○○恫稱「今天算你們遇到我，你們比較倒楣，等一
    下就要你們好看」，致使丙○○及乙○○聞言心生畏懼，嗣雙方續行爭執，繼而
    動手，甲○○揮舞麥克風並丟擲茶杯，先後擊傷丙○○下顎及右膝等處，乙○○
    則右手及左胸腹間受傷，詎丙○○、乙○○受創後，竟共同基於殺人之犯意，分
    別手持敲破之酒瓶及酒杯等物，朝甲○○頭部猛擊，並朝其身體丟擲又加以拳打
    腳踢，致甲○○受有右側顱骨壓碎性骨折及左手肌腱斷裂等傷害，當場血流滿面
    ，並體力不支而倒地。斯時丙○○原欲再以花盆砸向甲○○，為一旁之余忠靖出
    手攔阻，甲○○始未再受害。嗣甲○○經余忠靖緊急送醫並住院接受緊急開顱手
    術，而倖免於難，手部並經手術，現仍續予復健中，因認丙○○、乙○○涉有殺
    人未遂之罪嫌。
二、原審法院以被告二人均堅決否認具有殺人之犯意，並均辯稱係酒後與甲○○起爭
    執後雙方互毆，沒有要致甲○○於死之意思等語，並以 (一)告訴人甲○○自警
    訊、偵查均陳稱係遭被告二人以類似酒瓶之物砸傷，並未言及被告等先將酒瓶敲
    破再持之行兇；於本院（指臺灣基隆地方法院）審理中更明白表示被告二人係取
    當場喝完之「麥格」小瓶裝之黑啤酒瓶砸伊，伊則以左手扺擋被告等之攻擊，右
    手持麥克風反擊，但被告二人並未將酒瓶敲破刺伊等語。再證人余忠靖於本院（
    指臺灣基隆地方法院）審理中則證稱其當時欲回包廂時，聽到裡面有打架聲，其
    進包廂後看到馬、李二人以酒瓶丟甲○○，但甲○○頭部如何受傷流血其未目睹
    ，且未見被告二人將酒瓶敲破等語。核與其於警訊中所證情節均大致相符。雖其
    於偵查中曾證稱在場看見被告二人將酒瓶敲破後攻擊甲○○頭部云云，然與其警
    訊及審理中所述目睹情形均不相符，與甲○○所述亦互有出入，自應以其於本院
    （指臺灣基隆地方法院）審理中所證較為真實。是被告等僅單純持現場隨手取得
    之小型酒瓶（三百五十ＣＣ）砸傷甲○○，並非大型玻璃瓶，且亦未將之敲破而
    以鋒利之裂口刺殺甲○○，實難認渠等當時確具殺人之故意。（二）被告丙○○
    於事發後離開現場前，固曾欲以花盆砸向已倒地之甲○○。惟查該花盆乃一元寶
    形狀之小型盆景，業據證人余忠靖於警訊、偵查中證述甚為明確。則以該小型盆
    景砸人，是否即有殺人之意欲，實有待商榷。況依當時情狀，苟丙○○有心致甲○○於死，焉會聽從余忠靖之警告即予罷手？尤有進者，丙○○於離去時尚對倒
    地之甲○○揚言伊係「廟口阿男」，顯見丙○○確無殺人之故意，否則何需向甲○○告知名號？是單憑被告丙○○有欲以盆栽砸人之衝動即推論被告二人均具殺
    人之犯意，亦嫌速斷。（三）甲○○因此受有頭蓋骨骨折之傷害，顱內有小血塊
    ，若不施行或遲延施行手術，是有肇致其生命危險之可能等事實，固有長庚醫院
    基隆分院（八七）長庚院字第一九九八號函附卷可稽。惟依該函之文義，並未直
    言甲○○當時確有立即之生命危險。例如一般身上小動脈受傷，如不縫合或延遲
    縫合，仍會因失血過多而死亡，其理甚明。是該函僅係單純描述甲○○之傷勢頗
    重，尚難依其不明之文義反證被告等下手行毆即具殺人之犯意。況行為人是否具
    殺人之犯意，仍應審酌各項主客觀因素，本不以被害人受傷輕重為唯一論斷，否
    則殺人罪及傷害致死罪即屬無從區分。至甲○○另受有左側前臂裂傷、肌腱斷裂
    ，此應係以之扺擋被告二人以酒瓶攻擊，酒瓶破裂後而遭碎片割傷造成，亦據甲○○陳述在卷，自難因此等傷勢反推被告二人具有殺人犯意。（四）參以被害人
    甲○○自承與被告二人事前並不相識，亦無仇恨；且被告二人並無前科，素行尚
    佳，當不致酒後與被害人起衝突後即欲致人於死。再被告二人當時亦遭甲○○毆
    傷多處，有驗傷診斷書附卷可佐，益徵當時雙方毆鬥之激烈。而甲○○勢孤力單
    ，受傷較重實為意料中事，惟無論如何，實難想像被告等當時有何殺人之動機存
    在。綜上說明，被告等主觀上既無殺人之故意，客觀上亦未有殺人之行為，渠等
    上開所辯合於情理，堪予採信。是核渠等所犯，仍係刑法第二百七十七條第一項
    之傷害罪，依同法第二百八十七條前段之規定，須告訴乃論。茲查被害人甲○○
    前於偵查中即當庭撤回告訴，揆諸上引法條，此部分爰不經言詞辯論，逕為不受
    理之判決等，固非無見。
三、檢察官上訴意旨略以（一）被告等持酒瓶之硬物往他人頭部要害擊打，無論行兇
    前有無先將酒瓶敲破，均足以剝奪人命，應為被告二人所認識，其等酒後與被害
    人發生口角兇性大發，竟將被害人甲○○反鎖在ＫＴＶ六○八號包廂內，持玻璃
    酒瓶猛往吳某頭部敲擊，直接造成吳某頭部多處撕裂傷、傷口且深及見骨，並致
    右側頭蓋骨呈壓碎性骨折傷，當吳某徒手阻擋被告二人以酒瓶毆擊行為，亦導致
    左側前臂呈裂傷、肌腱呈斷裂傷，有行政院衛生署基隆醫院、長庚醫院基隆分院
    等所具各該診斷書在卷可稽。（二）就被告二人下手行兇之動機、力道、部位等
    情以觀，其等具有置被害人於死地之殺人意圖，彰彰明甚，參以被告二人於下手
    行兇之際，曾口出：那麼臭屁，給他死等語，及證人余忠靖證稱：吳某已被打倒
    在地，被告二人仍不罷手，繼續起腳踢之等情，猶難謂其等無殺人犯意。（三）
    被害人於八十七年八月二十二日凌晨五時十五分許，被送往行政院衛生署基隆醫
    院急救後，隨即轉往長庚醫院基隆分院接受開顱手術，手傷部分，再於同年九月
    二十八日至台北市萬芳醫院施行肌腱縫合手術直至十月三日始行出院，就一般吾
    人日常生活經驗以觀，已可看出當時危急情況，況長庚醫院基隆分院診斷書明載
    ：甲○○主要傷勢為頭蓋骨骨折、顱內有小血塊，若不施行或遲延手術，是有肇
    致生命危險之可能，就被害人吳某上開傷勢及手術情形以觀，被害人當時顯非無
    立即之生命危險，衡情論理，要難以被害人之老闆余忠靖撞門前往阻止被告二人
    行兇，且即時將被害人送醫急救，使被害人幸免於難之結果，而排除加害人行兇
    本質及有關被害人危害實況等語。
四、按人體之頭部，乃所有運動及思考神經中樞之所在，如持硬物猛力敲擊，足以致
    人於死亡之事實，顯為一般人所明知，被告二人既與被害人不相識，又無冤仇，
    何以其二人持小酒瓶對被害人之頭部要害敲擊，且以小酒瓶竟能敲擊至被害人右
    側顱骨壓碎性骨折（頭蓋骨骨折、顱內有小血塊），需接受開顱手術，及被害人
    左手肌腱斷裂（左側大姆指肌腱及橈側腕肌腱斷離）等，足見被告二人對被害人
    之頭部要害敲擊致被害人生命至危，其足以戕害人之生命，顯為被告二人所知悉
    ，而其二人何以敲擊被害人之頭部要害？何以下手如此之重？用力如此之猛？均
    須詳予調查清楚，且於上開過程之中，被告二人之一（被害人甲○○到庭指證係
    丙○○）說：「給他（指被害人甲○○）死」，從上觀之，被告二人是否確無殺
    人之犯意，尚非無疑，是檢察官前揭之上訴，為有理由，應由本院將原審判決撤
    銷，又本件係因原審諭知不受理係不當而撤銷，爰不經言詞辯論，逕將案件發回
    原審法院更為審理。
據上論斷，應依刑事訴訟法第三百六十九條第一項但書、第三百七十二條判決如主文
。
中      華      民      國      八十九    年    十一    月    三十    日
                            台灣高等法院刑事第四庭
      審判長法  官  蔡  永  昌
                                      法  官  陳  榮  和
                                      法  官  許  宗  和
右正本證明與原本無異。
如不服本判決應於收受送達後十日內向本院提出上訴書狀，其未敘述上訴之理由者並
得於提起上訴後十日內向本院補提理由書（均須按他造當事人之人數附繕本）。
                                      書記官  廖  艷  莉
中      華      民      國     八十九     年     十一   月    三十     日


司法院資訊處製作；財團法人民間司法改革基金會備份。
